【裁判字號】    98,訴,202
【裁判日期】    990115
【裁判案由】    拆屋還地
【裁判全文】
臺灣桃園地方法院民事判決               98年度訴字第202號
原      告  丑○○
訴訟代理人  陳慶瑞律師
複  代理人  許明桐律師
被      告  壬○○丁○○之繼.
            甲○○丁○○之繼.
            乙○○
兼上一人
訴訟代理人  己○丁○○之繼承.
被      告  子○○戊○○之繼.
            丙○○○戊○○之.
            庚○○戊○○之繼.
            辛○○戊○○之繼.
兼上四人
訴訟代理人  癸○○戊○○之繼.
上列當事人間請求拆屋還地事件，於民國98年12月23日言詞辯論
終結，本院判決如下：
    主      文
被告己○、壬○○、癸○○、子○○、丙○○○、甲○○、庚○○、辛○○應將坐落桃園縣新屋鄉○○段一一一０地號土地如附
圖所示編號A 之磚造建物（門牌號碼：桃園縣新屋鄉清華村十八
鄰北勢四十五號，面積一九四平方公尺）拆除，並將占有之土地
返還予原告及其他全體共有人。
被告己○、乙○○應將坐落桃園縣新屋鄉○○段一一０九地號土
地如附圖所示編號B 檳榔攤、編號C 檳榔攤廁所（B 、C 部分之
占地面積各為十一點二七平方公尺、一平方公尺）遷出，並將占
有之土地返還予原告及其他全體共有人。
訴訟費用由被告己○負擔百分之十四，由被告壬○○、癸○○、
子○○、丙○○○、甲○○、庚○○、辛○○各負擔百分之十二
，由被告乙○○負擔百分之二。
本判決第一項，於原告以新台幣參拾伍萬伍仟元為被告己○、壬○○、癸○○、子○○、丙○○○、甲○○、庚○○、辛○○供
擔保後，得假執行。但若被告己○、壬○○、癸○○、子○○、
丙○○○、甲○○、庚○○、辛○○以新台幣壹佰零陸萬參仟元
為原告供擔保後，得免為假執行。
本判決第二項，於原告以新台幣貳萬伍仟元為被告己○、乙○○
供擔保後，得假執行。但若被告己○、乙○○以新台幣柒萬參仟
元為原告供擔保後，得免為假執行。
    事實及理由
一、原告主張：
  (一)坐落桃園縣新屋鄉○○段1109、1110地號（下稱系爭1109、
    1110地號）土地為原告與其他全體共有人所共有，訴外人丁○○、戊○○（均已歿）無正當權源，擅自在系爭1110地號
    土地上違建如桃園縣楊梅地政事務所民國97年12月19日複丈
    成果圖（下稱附圖）所示編號A 磚造建物（門牌號碼桃園縣
    新屋鄉清華村18鄰北勢45號，即三合院左半部，面積194 平
    方公尺，下稱系爭建物，至前開門牌號碼之房屋稅籍證明書
    上記載由訴外人林明成納稅之純土造房屋應已滅失）。丁○○死後之繼承人為被告己○、壬○○、甲○○（即丁○○之
    子女），戊○○死後之繼承人為被告丙○○○（即戊○○之
    配偶）、癸○○、子○○、庚○○、辛○○（即戊○○之子
    女），被告己○、壬○○、癸○○、子○○、丙○○○、甲○○、陳秋玲、辛○○等8 人占有使用系爭建物，另被告己○、乙○○無權占有系爭1109地號土地如附圖所示編號B 、
    C 部分依序設置「蜜雪兒」檳榔攤、檳榔攤廁所（B 、C 部
    分之占地面積各為11.27 平方公尺、1 平方公尺，均屬移動
    式之動產，並未定著於土地），屢經原告催告被告拆除或遷
    出地上物返還土地惟未獲置理，爰依民法第767 條、第821
    條規定，提起
    本件訴訟。
  (二)對被告抗辯所為之陳述：
    觀諸系爭1109、1110地號土地自56年起迄今之土地登記謄本
    及異動索引，戊○○、丁○○就系爭1109、1110地號土地均
    無買賣情事，僅有土地其他共有人張增任曾於82年間向丁○○等人借貸，以其土地應有部分設定本金最高限額新台幣84
    萬元之抵押權供擔保（丁○○之債權為1/4 ），嗣已清償而
    塗銷該抵押權登記。故被告就系爭建物並無因買賣、借貸或
    繼承等而取得合法權利之情，對於系爭1109、1110地號土地
    亦無合法使用之權利。
  (三)聲明：
  1.被告己○、壬○○、癸○○、子○○、丙○○○、甲○○、
    庚○○、辛○○等8 人應將坐落系爭1110地號土地如附圖所
    示編號A 磚造建物（門牌號碼：桃園縣新屋鄉清華村18鄰北
    勢45號，面積194 平方公尺）拆除，並將占有之土地返還予
    原告及其他全體共有人。
  2.被告己○、乙○○等2 人應將坐落系爭1109地號土地如附圖
    所示編號B 檳榔攤、編號C 檳榔攤廁所（B 、C 部分之占地
    面積各為11.27 平方公尺、1 平方公尺）遷出，並將占有之
    土地返還予原告及其他全體共有人。
  3.願供擔保，請准予宣告假執行。
二、被告抗辯略以：
  (一)訴外人張新德於56年間，欲將坐落桃園縣新屋鄉○○段1044
    、1045、1046、1047、1048地號土地出賣予訴外人陳石生（
    即被告己○、壬○○、甲○○、癸○○、陳騰煌、庚○○、
    辛○○之祖父），遂將其所有之系爭建物一併出售，惟因系
    爭建物未辦保存登記，故無法為所有權登記，嗣並經戊○○
    、丁○○改建。自56年間迄今長達40餘年，系爭建物皆由被
    告及家人居住及堆放農具，由此可知被告並非無權占有，否
    則系爭土地共有人眾多，豈有任由被告及家人使用而不為制
    止之理，且系爭建物係被告與系爭土地共有人（姓張）各使
    用1/2 ，如為無權占有，何能和平共處數十年。
  (二)縱被告未取得系爭建物之所有權，被告亦有未定期限之使用
    權，因系爭建物供被告及家人居住及堆放農具之用，仍為借
    貸目的之使用，自不得謂被告占有不合法。
  (三)另系爭土地上如附圖所示編號B 檳榔攤、編號C 檳榔攤廁所
    是被告己○、乙○○使用，皆為移動式而未定著於土地。
  (四)答辯聲明：原告之訴駁回。如受不利判決，願供擔保請准免
    為假執行。
三、本院之判斷：
  (一)原告主張：系爭1109、1110地號地為原告與其他全體共有人
    所共有一情，業據提出上開土地之土地登記謄本2 份與地籍
    圖謄本1 份在卷為憑，足信為真。原告另主張：系爭1109地
    號土地上現有前由訴外人丁○○、戊○○（均已歿）所建造
    如附圖所示編號A 之磚造系爭建物（門牌號碼桃園縣新屋鄉
    清華村18鄰北勢45號，即三合院左半部），而被告己○、壬○○、甲○○等3 人為丁○○之繼承人（即丁○○之子女）
    ，被告丙○○○（即戊○○之配偶）、癸○○、子○○、庚○○、辛○○（即戊○○之子女）等5 人為戊○○之繼承人
    ，上開被告8 人現占用系爭建物，又被告己○、乙○○則另
    占用系爭1109地號土地如附圖所示編號B 、C 部分依序設置
    「蜜雪兒」檳榔攤、檳榔攤廁所（均屬移動式之動產，並未
    定著於土地）等情，亦為被告所不爭執，並有原告提出之現
    場相片2 紙為證，復經本院會同兩造及囑託桃園縣楊梅地政
    事務所人員至現場履勘鑑測無誤，製有勘驗筆錄及土地複丈
    成果圖（即附圖）各1 份在卷可憑，亦足信屬實。
  (二)原告另主張：系爭建物及「蜜雪兒」檳榔攤、檳榔攤廁所等
    乃無權占用原告與其他共有人所有之系爭1109、1110地號土
    地等語，則為被告所否認，並以前詞置辯。經查：
  1.按「所有人對於無權占有或侵奪其所有物者，得請求返還之
    ，對於妨害其所有權者，得請求除去之」，又「各共有人對
    於第三人，得就共有物之全部為本於所有權之請求。但回復
    共有物之請求，僅得為共有人全體之利益為之。」，民法第
    767 條前段、中段及第821 條分別定有明文。再按，當事人
    主張有利於己之事實者，就其事實有舉證之責任，民事訴訟
    法第277 條前段定有明文。又以無權占有為原因，請求返還
    所有物之訴，被告對原告就其物有所有權存在之事實無爭執
    ，而僅以非無權占有為抗辯者，原告於被告無權占有之事實
    ，無舉證責任。被告應就其取得占有，係有正當權源之事實
    證明之。如不能證明，則應認原告之請求為有理由（參照最
    高法院92年度台上字第31 2號判決要旨）。本件系爭1109、
    1110地號土地現為原告與其他共有人所有一節，為被告所不
    爭執，僅抗辯：非無權占用等語，則依前開說明，即應由被
    告就其有權使用系爭1109、1110地號土地之事實自負舉證責
    任。
  2.被告抗辯稱：系爭建物係由訴外人張新德前於56年間出售予
    訴外人陳石生（即被告己○、壬○○、甲○○、癸○○、陳
    騰煌、庚○○、辛○○之祖父），然因系爭建物未辦保存登
    記，故無法為所有權登記，嗣並經戊○○、丁○○改建等情
    ，業為原告否認。經本院依職權向楊梅地政事務所調閱系爭
    1109、1110地號土地自56年迄今之土地登記謄本（含異動資
    料及其上建物相關資料）等資料，其內並無任何被告等之父
    親戊○○、丁○○或祖父陳石生等為土地權利人或土地上建
    物權利人之記載，唯一相關者，僅為土地共有人之一「張增
    任」於82年間曾以系爭1109、1110地號土地設定最高限額新
    台幣84萬元抵押權予丁○○等人借貸之登記，該抵押權存續
    期間則載為82年05月03日起至82年10月15日止（見本院卷第
    139 、153 頁），而該登記亦業已塗銷，又系爭兩筆土地之
    共有人名單中亦未見被告所指之訴外人「張新德」（以上均
    見本院卷第98至170 頁），此外，被告又未提出其他證據以
    實其說，是本院自難認被告前開辯解為可採。
  3.至被告另辯稱：自56年間迄今長達40餘年，系爭建物皆由被
    告及家人居住及堆放農具，若被告為無權占有，則系爭土地
    共有人眾多，豈有不為制止之理，且系爭建物係被告與系爭
    土地共有人之一（姓張）各使用1/2 ，如為無權占有，何能
    和平共處數十年等語，惟經本院另依職權調閱門牌號碼「桃
    園縣新屋鄉清華村18鄰北勢45號」系爭建物之房屋稅籍資料
    ，該房屋之納稅義務人為「林明成」（持分比率1/1 ）、「
    廖劉菊妹」（持分比率1/1 ），其中「廖劉菊妹」即為原告
    之前手，至「林明成」則兩造均不知其為何人，而依前述土
    地登記資料顯示，廖劉菊妹先前亦為系爭1109、1110地號土
    地之共有人之一，而廖劉菊妹之土地前手則為「張傑」、「
    張順鍾」、「張如淮」、「張如炘」等（見本院卷第155 頁
    ），是以尚無證據足認被告就系爭建物具有合法權源。且按
    ，長期占用並不代表即為有權占用，而權利人是否出面制止
    或爭執，亦與占用人有無占用之合法權源不具必然關係，被
    告雖一再抗辯其為有權占用系爭土地及建物，惟並未提出任
    何證據可供佐證，故本院自難採信其詞。至被告又稱：縱被
    告未取得系爭建物之所有權，亦有未定期限之借貸使用權一
    節，惟被告對此仍未舉證以實其說，故仍難採信。
  (三)據前所述，被告並未舉證證明其占有原告與其他共有人所有
    之系爭1109、1110地號土地及系爭建物有何合法權源，是原
    告主張：被告係無權占用系爭1109、1110地號土地一節，堪
    予採信。從而，原告依據民法第767 條之規定，請求：(1)被
    告己○、壬○○、癸○○、子○○、丙○○○、甲○○、庚○○、辛○○等8 人應將坐落系爭1110地號土地如附圖所示
    編號A 之磚造建物（門牌號碼：桃園縣新屋鄉清華村18鄰北
    勢45號，面積194 平方公尺）拆除，並將占有之土地返還予
    原告及其他全體共有人，及(2)被告己○、乙○○等2 人應將
    坐落系爭1109地號土地如附圖所示編號B 檳榔攤、編號C 檳
    榔攤廁所（B 、C 部分之占地面積各為11.27 平方公尺、1
    平方公尺）遷出，並將占有之土地返還予原告及其他全體共
    有人等，均為有理由，應予准許。又兩造分別陳明願供擔保
    請為宣告假執行或免為假執行，經核均與規定相符，爰各酌
    定相當之擔保金額予以宣告。
四、本件事證已臻明確，兩造其餘主張及舉證，經核與判決基礎
    不生影響，爰不另一一論述，附此敘明。
五、結論：原告之訴為有理由，依民事訴訟法第78條、第85條，
    第390 條第2 項、第392 條第2 項，判決如主文。
中    華    民    國    99    年    1     月    15    日
                        民事第三庭    法  官  周玉
以上正本係照原本作成
如對本判決上訴，須於判決送達後20日內向本院提出上訴狀
中    華    民    國    99    年    1     月    15    日
                                      書記官  邱飛鳴

司法院資訊處製作；財團法人民間司法改革基金會備份。
